【裁判字號】    98,易,423
【裁判日期】    981123
【裁判案由】    偽造文書等
【裁判全文】
臺灣士林地方法院刑事判決               98年度易字第423號
    公  訴  人  臺灣士林地方法院檢察署檢察官
    被      告  乙○○
                甲○○
    共      同
    選任辯護人  李金澤律師
上列被告等因偽造文書等案件，經檢察官提起公訴（98年度偵字
第3465號），本院判決如下：
    主  文
乙○○行使偽造私文書，足以生損害於公眾及他人，處有期徒刑
肆月，如易科罰金，以新臺幣壹仟元折算壹日，緩刑貳年。
甲○○無罪。
    事  實
一、乙○○係利昇榮企業工程有限公司（下稱「利昇榮公司」）
    之實際負責人，丙○○為該公司登記負責人，乙○○因虛報
    薪資費用，致利昇榮公司積欠財政部臺灣省北區國稅局營利
    事業所得稅、罰鍰等稅捐及滯納利息金額合計新臺幣（下同
    ）123 萬1 千498 元，遂於民國96年12月6 日與丙○○就利
    昇榮公司之營業、稅捐等事宜簽訂協議書，約定乙○○應於
    協議書簽訂之日起14日內就該等事項提出相關資料以供核算
    ，否則乙○○應負擔全數應納金額，嗣乙○○遲未依約提供
    資料供核算，經丙○○於97年2 、3 月間向本院聲請核發支
    付命令，乙○○提出異議後，經本院民事庭以97年度訴字第
    594 號清償債務案件審理，乙○○為免因該案遭敗訴判決確
    定，致名下坐落「臺北縣淡水鎮○○段0000-0000 地號土地
    應有部分10000 分之500 及同段00000-000 建號即門牌號碼
    臺北縣淡水鎮○○路141 巷5 號5 樓房屋，暨其共同使用部
    分同段00000-000 建號應有部分12分之1 、同段00000-00 0
    建號應有部分1000分之23」（下稱不動產(一)），及「同上土
    地應有部分10000 分之558 及同段00000- 000建號即門牌號
    碼臺北縣淡水鎮○○路141 巷5 號6 樓房屋，暨其共同使用
    部分同段00000-000 建號應有部分12分之1 、同段00000-00
    0 建號應有部分1000分之107 」（下稱不動產(二)）等財產遭
    強制執行，乃於上揭清償債務事件於97年9 月11日言詞辯論
    終結前1 日即97年9 月10日，就上開不動產(二)，以其妻田游
    麗花為債務人名義，設定擔保債權總金額172 萬元之最高限
    額抵押權予臺新銀行，嗣本院民事庭於97年9 月26日判決乙○○應給付丙○○120 萬8 千633 元，並宣告丙○○供擔保
    後得假執行，詎乙○○於上揭假執行之執行名義成立而將受
    強制執行之際，為免上開不動產(一)、(二)遭強制執行，明知與
    其子甲○○間並無買賣之事實，竟基於行使偽造私文書、使
    公務員登載不實、損害債權之犯意，囑其不知情之妻田游麗
    花自行拿取其子甲○○之身分證件及印章（親屬竊盜部分未
    據告訴），盜蓋甲○○之印章在「土地登記申請書」上而偽
    造該私文書後，檢附甲○○之身分證影本，委請不知情之代
    書曾義銓於97年10月21日至臺北縣淡水地政事務所，行使上
    開「土地登記申請書」私文書，申請辦理上開不動產(一)、(二)
    以買賣為原因之所有權移轉登記，使不知情之地政事務所承
    辦公務員於97年10月22日將該不實事項登載於職務上所掌之
    不動產登記資料公文書上，將所有權移轉登記予甲○○，而
    處分其財產，足以生損害於丙○○及地政機關對於不動產登
    記管理之正確性。嗣丙○○於97年10月23日申請查閱上開不
    動產(一)、(二)之土地及建物登記謄本後，始查悉上情。
二、案經丙○○訴由臺北縣政府警察局淡水分局報告臺灣士林地
    方法院檢察署檢察官偵查起訴。
    理  由
甲、證據能力：
    本件當事人及辯護人對於本判決認定事實所引用之證據資料
    ，於本院最後審理期日調查證據時均陳明同意引用為本案證
    據（見本院98年10月29日審理筆錄），本院審酌該等言詞供
    述及書面作成時之情況認為適當，尚無違法不當之瑕疵，本
    院認以之為證據應屬適當，依刑事訴訟法第159 條之5 規定
    ，均有證據能力，合先敘明。
乙、有罪部分（即被告乙○○部分）：
一、上揭事實，業據被告乙○○於審理中坦承不諱（見本院98年
    10月29日審理筆錄），且經證人即代書曾義銓於偵查中證述
    綦詳（見98年5 月13日偵訊筆錄），並有上開不動產(一)、(二)
    之土地登記申請書、土地及建物登記謄本、異動索引、土地
    及建築改良物所有權買賣移轉契約書、本院97年度訴字第59
    4 號民事判決、言詞辯論筆錄、送達證書、臺灣高等法院97
    年度上易字第974 號民事判決等件（見臺灣士林地方法院檢
    察署97年度他字第4079號偵查卷第7 至20、52至63頁，98年
    度偵字第3645號偵查卷第80至89頁）附卷可稽，足認被告出
    於任意性之自白，與事實相符而堪採信，本件被告乙○○之
    犯罪事證明確，應依法論科。
(二)、核被告乙○○所為，係犯刑法第216 條、第210 條之行使偽
    造私文書罪、同法第214 條之使公務員登載不實罪、同法第
    356 條之損害債權罪。被告盜用印章之行為，係偽造私文書
    之階段行為，又偽造私文書之低度行為應為行使偽造私文書
    之高度行為所吸收，不另論罪。被告利用不知情之其妻田游
    麗花盜蓋甲○○之印章在土地登記申請書上，及利用不知情
    之代書曾義銓行使該偽造之私文書並使公務員登載不實，為
    間接正犯。被告前揭行使偽造私文書、使公務員登載不實之
    舉動，均為達損害債權人債權之目的，乃一行為觸犯上開各
    罪名，為想像競合犯，應依刑法第55條規定，從一重之行使
    行使偽造私文書罪處斷。被告行使偽造私文書之犯行，雖未
    據檢察官起訴，惟該部分與檢察官起訴之使公務員登載不實
    、損害債權之犯行，如前述有想像競合犯之裁判上一罪關係
    ，並經本院於審理中告知被告乙○○及其辯護人另涉犯該罪
    嫌，且經言詞辯論（見本院98年10月29日審理筆錄），本院
    自應併予審究。
(三)、爰審酌被告乙○○所為影響他人權利及文書之信用性、正確
    性，並無足取，惟念其於犯罪後坦承犯行不諱，且積極與告
    訴人達成和解，經告訴人於審理中表示不再追究等情，暨被
    告犯罪之動機、目的、手段、生活狀況、品行、智識程度等
    一切情狀，量處如主文所示之刑，並諭知易科罰金之折算標
    準，以資懲戒。末查被告乙○○前未曾因故意犯罪受有期徒
    刑以上刑之宣告，有臺灣高等法院被告前案紀錄表在卷可參
    ，因一時失慮而罹罪章，經此刑之宣告後，應知所警惕，信
    無再犯之虞，本院認所宣告之刑以暫不執行為適當，爰併依
    刑法第74條第1 項第1 款規定宣告緩刑，以啟自新。
(四)、末查告訴人丙○○雖於98年11月13日具狀表示願撤回對被告
    提出之告訴，惟按被告乙○○所犯刑法第356 條損害債權罪
    ，依同法第357 條規定固為告訴乃論之罪，然依刑事訴訟法
    第238 條第1 項規定，告訴乃論之罪，告訴人撤回告訴須於
    第一審辯論終結前，而本件業於98年10月29日為第一審辯論
    終結（見本院98年10月29日審理筆錄），告訴人自不得再撤
    回告訴，其撤回告訴之表示應不生法律上之效力；又卷附土
    地登記申請書上被告乙○○盜蓋甲○○印章所留之印文，因
    非偽造印章之印文，無庸依刑法第219 條規定宣告沒收（最
    高法院48年臺上字第113 號判例意旨參照），均併為敘明。
丙、無罪部分（即被告甲○○部分）：
(一)、公訴意旨略以：被告甲○○與乙○○基於犯意聯絡，而共同
    為前揭犯行，因認被告甲○○亦涉犯刑法第214 條之使公務
    員登載不實、同法第356 條之損害債權罪嫌云云。
(二)、按犯罪事實應依證據認定之，無證據不得認定犯罪事實；又
    不能證明被告犯罪者，法院應諭知無罪之判決，刑事訴訟法
    第154 條第2 項、第301 條第1 項，分別定有明文。次按認
    定不利於被告之事實，須依積極證據，茍積極證據不足為不
    利於被告事實之認定時，即應為有利於被告之認定，更不必
    任何有利之證據；而刑事訴訟法上所謂認定犯罪事實之積極
    證據，係指適合於被告犯罪事實認定之積極證據而言，雖不
    以直接證據為限，間接證據亦包括在內，然而無論直接或間
    接證據，其為訴訟上之證明，須於通常一般之人均不致有所
    懷疑，而得確信其為真實之程度者，始得據為有罪之認定，
    倘其證明尚未達到此一程度，而有合理之懷疑存在而無從使
    事實審法院得有罪之確信時，即應由法院為諭知被告無罪之
    判決（最高法院40年臺上字第86號、30年上字第816 號、29
    年上字第3105號、76年臺上字第4986號判例意旨參照）。
(三)、本件公訴人認被告甲○○涉犯使公務員登載不實及損害債權
    罪嫌，無非係以證人曾義銓之證述，及前述卷附不動產移轉
    登記相關資料等件，為其主要論據。訊據被告甲○○堅決否
    認有公訴人所指之該等犯行，辯稱：伊父親因為身體不好，
    很久以前就曾經提過要將財產過戶給伊，但伊那時沒有答應
    ，事情就先擱下；上開不動產(一)、(二)於97年10月間辦理移轉
    登記之事，伊父親事前並未先告知伊，土地申請書上伊的印
    章也不是伊蓋的，是後來98年農曆過年期間，警察到伊家裡
    通知說告訴人提告，伊才知道伊被告，及伊父親與告訴人間
    有債務官司存在；伊父親是後來才告訴伊說以買賣為原因過
    戶給伊，之前伊曾匯給他的30萬元當部分價金，及由伊承接
    貸款，伊想等到利率低一點時，再辦理成為貸款抵押義務人
    ，抵押義務人迄未變更等語。
(四)、經查：
１、如前述被告乙○○於上揭假執行之執行名義成立而將受強制
    執行之際，為免上開不動產(一)、(二)遭強制執行，明知與其子
    甲○○間並無買賣之事實，仍囑其妻田游麗花委由代書曾義
    銓於97年10月21日至臺北縣淡水地政事務所，行使蓋有乙○○及甲○○印章之「土地登記申請書」，申請辦理不動產(一)
    、(二)以買賣為原因，將所有權移轉登記予甲○○，而處分其
    財產之事實，固為被告乙○○所自承，且有前揭不動產移轉
    登記相關資料、民事判決及送達證書等件附卷可稽；
２、惟就不動產(一)、(二)所有權移轉登記過程，(1)證人即代書曾義
    銓於偵查中證稱：本件是田游麗花到伊事務所委託伊辦理，
    她說屋主是她先生，房子要賣給小孩，買賣價金由他們自行
    處理；該房地買賣沒有私契，只有地政事務所的契約，伊只
    有打電話向乙○○確認，他說可以買賣並過戶給他兒子，伊
    沒有與甲○○接洽等情（見98年5 月13日偵訊筆錄）；(2)又
    證人即共同被告乙○○於審理中證稱：因民事判決伊應給付
    丙○○120 餘萬元，所以伊將上開不動產(一)、(二)過戶到伊兒
    子甲○○名下，辦理過戶前伊沒有告訴伊兒子；伊平常住在
    臺北縣淡水鎮○○路141 巷5 號6 樓，伊兒子住5 樓，伊兒
    子的身分證件及印章都放在他5 樓住處，當天伊兒子加班很
    晚回家，伊叫伊太太去拿，沒有跟伊兒子說，伊太太也不知
    道伊沒有事先跟兒子說要辦過戶的事，伊只是叫伊太太去辦
    而已，代書是伊太太去找的，伊兒子從頭到尾都沒有參與；
    不動產上面的貸款，本來有要去辦理變更成伊兒子的名字，
    但拖了1 段時間，後來刑警到家裡，就來不及辦等情（見本
    院98年10月29日審理筆錄）；(3)再卷附土地登記申請書、土
    地及建築改良物所有權買賣移轉契約書，均未經被告甲○○
    親自簽名；而土地及建物登記謄本，亦顯示其上他項權利抵
    押權設定義務人仍為乙○○，並無變更為新所有權人甲○○
    之情形；(4)本件被告甲○○既始終否認交付其身分證件及印
    章供辦理不動產(一)、(二)之所有權移轉登記，而前揭證人曾義
    銓、乙○○復均證稱甲○○並未參與辦理過程，卷附不動產
    移轉登記相關資料亦未顯示甲○○已因親自簽署買賣契約或
    承接不動產上他項權利義務之文件，而知悉本件所有權移轉
    登記之事，被告甲○○辯稱事先不知乙○○將不動產(一)、(二)
    辦理所有權移轉登記予伊，伊未與被告乙○○共同犯罪等語
    ，尚非無據。
(五)、綜上，本件公訴人所舉之證據，不足認被告甲○○有刑法第
    214 條使公務員登載不實、同法第356 條損害債權之犯行，
    此外，本院復查無其他積極事證足資證明被告甲○○有公訴
    意旨所指之該等犯罪，依前揭說明，不能證明被告犯罪，依
    法應為被告甲○○無罪之諭知。
據上論斷，應依刑事訴訟法第299 條第1 項前段、第301 條第1
項，刑法第210 條、第214 條、第216 條、第356 條、第55條、
第41條第1 項前段、第74條第1 項第1 款，刑法施行法第1 條之
1 ，判決如主文。
本案經檢察官葉乃瑋到庭執行職務
中    華    民    國    98    年    11    月    23    日
                  刑事第三庭審判長法  官  李  育  仁
                                  法  官  劉  育  琳
                                  法  官  孫  曉  青
以上正本證明與原本無異。
如不服本判決應於收受判決後10日內向本院提出上訴書狀，並應
敘述具體理由；其未敘述上訴理由者，應於上訴期間屆滿後20日
內向本院補提理由書狀（均須按他造當事人之人數附繕本）「切
勿逕送上級法院」。
                                  書記官  李  佳  穎
中    華    民    國    98    年    11    月    23    日
附錄本案論罪科刑法條全文
中華民國刑法第216 條
行使第210 條至第215 條之文書者，依偽造、變造文書或登載不
實事項或使登載不實事項之規定處斷。
中華民國刑法第210 條
偽造、變造私文書，足以生損害於公眾或他人者，處5 年以下有
期徒刑。
中華民國刑法第214 條
明知為不實之事項，而使公務員登載於職務上所掌之公文書，足
以生損害於公眾或他人者，處3 年以下有期徒刑、拘役或5 百元
以下罰金。
中華民國刑法第356條
債務人於將受強制執行之際，意圖損害債權人之債權，而毀壞、
處分或隱匿其財產者，處2 年以下有期徒刑、拘役或500 元以下
罰金。


司法院資訊處製作；財團法人民間司法改革基金會備份。
